臺灣高等法院刑事判決　　　　　　　 95年度交上訴字第135號
上　訴　人　臺灣板橋地方法院檢察署檢察官
上　訴　人
即　被　告　甲○○
選任辯護人　韓邦財　律師
　　　　　　王唯鳳　律師
上列上訴人等因被告過失致死案件，不服臺灣板橋地方法院95年
度交訴字第92號，中華民國95年8月16日第一審判決（起訴案號
：臺灣板橋地方法院檢察署95年度偵字第5774號），提起上訴，
本院判決如下：
    主  文
上訴駁回。
    事  實
一、甲○○考領有合法之職業聯結車駕駛執照，受僱於塑化汽車
    貨運股份有限公司擔任聯結車司機，為從事駕駛業務之人，
    於民國93年7月16日下午1時25分許，駕駛車號812—ＧＭ號
    曳引車連接車號ＰＸ—Ｔ6號半拖車之半聯結車，沿臺北縣
    樹林市○○街由東往西方向行駛，行經水源街與中華路路口
    右轉中華路繼續往北行駛時，本應注意汽車行駛時，駕駛人
    應注意車前狀況，並隨時採取必要之安全措施，而以當時天
    候雨、日間有自然光線、柏油路面濕潤無缺陷、無障礙物、
    視距良好，依其智識、能力並無不能注意之情事，竟疏未注
    意車前狀況，適有王清志（考領有合法普通輕型機車駕駛執
    照，有戴安全帽）騎乘車號ＵＴＷ─368號輕型機車，未依
    遵行方向行駛，自中華路路邊逆向往西欲穿越中華路，甲○
    ○因全然未發覺其右前方有王清志騎乘之上開逆向行駛之機
    車，致半聯結車車頭左側撞及王清志所騎乘之前開機車左側
    ，使王清志人車倒地，並遭上開曳引車後軸右側前輪輾壓，
    受有骨盆部鈍傷致神經失血性休克而當場死亡。甲○○於肇
    事後，犯罪未被發覺前，即當場向前來處理道路交通事故之
    員警坦承肇事，自首而接受裁判。
二、案經臺北縣政府警察局樹林分局報請暨王清志之妻乙○○訴
    請臺灣板橋地方法院檢察署檢察官偵查起訴。
    理  由
一、訊據上訴人即被告甲○○就其於上揭時、地與被害人王清志
    人騎乘之機車發生碰撞，被害人嗣因之死亡之事實固不諱言
    ，惟矢口否認有何業務過失致死之犯行，辯稱：伊在案發時
    並沒有看見被害人的機車，伊亦不知被害人自何處而來，伊
    已盡了應注意之責任云云。惟經查：
（一）被告確於前揭時、地，駕駛上開車輛撞及被害人王清志所
      騎乘之前開機車，致被害人王清志人車倒地，並遭上開曳
      引車後軸右側前輪輾壓等節，有臺北縣政府警察局樹林分
      局道路交通事故現場圖、道路交通事故調查報告表(一)、(二)
      、現場及車損照片共24張附卷可稽，而被害人因此交通事
      故，受有骨盆部鈍傷致神經失血性休克而當場死亡等情，
      復經檢察官督同法醫師相驗屬實，製有勘驗筆錄、相驗屍
      體證明書、驗斷書及相驗照片等件在卷可稽。
（二）又本件交通事故發生後，被告所駕上開車輛係停在路口北
      端之中華路北向車道，半拖車右後車角距測量基準之中油
      永勝加油站燈箱標誌桿南側縱向3.3公尺，半拖車、曳引車
      右前車角分別在測量基準標誌桿北側縱向7.9、11.7公尺處
      ，此三點與中華路東側路緣線之橫向距離分別為1.0、3.1
      、2.5公尺，被害人所騎之機車則係向右倒於中華路北向內
      側車道「禁行機車」標字之車字右上角，車頭朝西（即朝
      向中央分隔島），有四分之三長之車體在被告所駕曳引車
      左前車輪前之保險桿下方，機車前、後輪軸心與中華路東
      側路緣線之橫向距離分別為4.8公尺、3.9公尺，被害人則
      係仰躺於被告所駕曳引車後雙軸右側前輪外側，在測量基
      準標誌桿北側縱向距離7.3公尺處，與中華路東側路緣線之
      橫向距離為3.1公尺，被害人所騎機車右把手塑膠套尾端及
      煞車桿尾端小圓球有刮擦痕跡，車身左側齒輪箱外殼破碎
      ，車身左側後輪上方飾板有摩擦痕跡，被告所駕曳引車後
      雙軸右側車輪外側有一灘血跡，延伸至被害人肇事後仰躺
      位置臀部下方等情，有臺北縣政府警察局樹林分局道路交
      通事故現場圖、道路交通事故調查報告表(一)、(二)、現場及
      車損照片共24張附卷可稽。是由上述被害人所駕機車之損
      情形、被告駕車係於左前車頭撞擊被害人機車之左側，肇
      事後被害人所騎機車係向右倒於中華路北向內側車道，車
      頭朝向中央分隔島，而被害人係仰躺於被告所駕曳引車後
      雙軸右側前輪外側，被告駕車除後雙軸右側車輪外側有一
      灘血跡，延伸至被害人肇事後仰躺位置臀部下方外，被告
      駕車其他部分並未發現有被害人之血跡等情判斷，足認被
      害人王清志當時之行向應係自中華路路邊往西欲穿越中華
      路，此亦與告訴人乙○○於原審審理中陳稱：當日被害人
      係由臺北縣三重市○○路○段88巷公司出發，要前往臺北
      縣樹林市鎮○街客戶處，還沒有到客戶處就發生車禍等語
      所述之行向方向相符，另本件經囑託中央警察大學鑑定結
      果，亦同此認定，有中央警察大學95年3月6日校鑑科字第
      0940002083號鑑定書一份可參。
（三）被告及告訴人乙○○於原審審理中雖或陳稱被害人當時之
      行向應係由博愛街左轉中華路云云。惟於本件交通事故發
      生時，被告並未看見被害人之機車，已經被告自承在卷，
      且告訴人乙○○於本件交通事故發生時並未在場，亦為告
      訴人乙○○所不爭執，足見被告及告訴人乙○○所陳述之
      上開被害人行向均僅係出於渠等之臆測而已。鑑定人即中
      央警察大學副教授陳高村於原審審理中到庭證稱：「如果
      機車是從博愛路左轉過來，機車應該是向左倒，車頭是朝
      路邊方向，死者也是在左側，不會倒在右邊。」、「（有
      無可能是機車是由博愛街左轉中華路，被撞倒後，車頭旋
      轉180度形成最後倒地靜止的狀態？）不可能，因為機車
      右側車身沒有被撞的痕跡。」、「（依照告證四的地上的
      刮痕是否可以判斷機車的行向？）這張照片我在偵查卷內
      有看到，第一不能確定是否是本件車禍造成的刮痕，第二
      縱然認為是因為刮痕很深，經過雨水浸濕之後，仍然留在
      現場，但是從機車跟騎士倒地的位置來判斷，這條刮痕應
      該跟這件事故沒有關聯，所以當時鑑定是把它排除。如果
      照片所示的是本案的刮地痕，因為機車被貨車的前輪輾壓
      越壓會越緊實，所以應該是越往前推，痕跡越深，且不會
      間斷，照片所示的刮地痕，與上開應然的情形不相符合，
      所以另外基於這個理由，認為並不是本案的刮地痕，所以
      當初才會排除掉。」等語（見原審95年8月2日審判筆錄第
      7至9頁）。是被告及告訴人乙○○所稱被害人王清志之行
      向應係由博愛街左轉中華路一節，均與肇事後機車及被害
      人之倒地位置、方向、車損狀況不符，告訴人乙○○所提
      之事證，亦不足以推翻本院上開有關被害人行向之認定。
      且依告訴人乙○○所述，被害人當時係由三重市○○路○
      段出發欲前往樹林市鎮○街，尚未到達目的地即發生車禍
      ，已如前述，足認被害人當時應係在前往樹林市鎮○街，
      而非返回三重市○○路○段之方向，則被告及告訴人乙○
      ○所指之被害人王清志行向，恰與前往樹林市鎮○街之方
      向相反，益徵被告及告訴人乙○○此部分所言均無可採。
      至路口監視錄影帶雖未拍攝得被害人機車之蹤影，惟此可
      能係因拍攝死角所致，自不能以此反推被害人並非自中華
      路路邊逆向駛出，附此敘明。
（四）按汽車行駛時，駕駛人應注意車前狀況，並隨時採取必要
      之安全措施，道路交通安全規則第94條第3項定有明文，此
      為一般汽車駕駛人所應注意並確實遵守之事項，被告既考
      領有合法之職業聯結車駕駛執照，此有其駕駛執照影本一
      紙附卷可稽，自應對上開規定知之甚詳，並確實遵守之。
      而本件道路交通事故發生當時天候雨、日間有自然光線、
      柏油路面濕潤無缺陷、無障礙物、視距良好，有臺北縣政
      府警察局樹林分局道路交通事故調查報告表(一)一紙可佐，
      是依當時情形，被告並無不能注意之情事，尤以其所駕駛
      之半聯結車屬於大型車輛，於行經交岔路口轉彎時尤應加
      以特別之注意，非但應以左、右後視鏡注意左、右後方是
      否有機車騎士或行人緊鄰或接近其車體，以便隨時採取必
      要之安全措施，對於車前之狀況亦應投以相同之注意，且
      被害人騎車雖有逆向由東往西穿越中華路之違規情事，然
      被害人當時之行徑均在被告視線可及之範圍，被告當無不
      能察覺被害人存在之理，被告行經肇事路口右轉時，竟全
      然未發覺在其右前方逆向穿越中華路之被害人機車，致其
      所駕車輛與被害人所騎機車發生碰撞，則被告顯有疏未注
      意車前狀況之情形甚明，其駕駛行為具有過失，至為灼然
      ；而被害人騎乘機車未遵行車道行駛，逆向自中華路路邊
      駛出，其駕駛行為亦同有過失。本件經囑託中央警察大學
      依據上揭臺北縣政府警察局樹林分局道路交通事故現場圖
      、道路交通事故調查報告表(一)、(二)、現場及車損照片等件
      所顯示之各項數據及數值，模擬本件交通事故發生之成因
      ，亦同此認定，有中央警察大學95年3月6日校鑑科字第
      0940002083號鑑定書一份在卷可憑。又被害人係因本件交
      通事故死亡一情，已如前述，是被害人死亡之結果與被告
      之過失行為間，具有相當因果關係，亦堪認定。至被害人
      騎車之行為雖亦與有過失，惟本案刑事責任之認定，並不
      因被害人與有過失，而免除被告之過失責任，被害人與有
      過失之情節輕重，僅係法院酌量被告刑罰、酌定雙方民事
      上損害賠償責任之依據，並不影響被告所犯刑事責任之罪
      責，併此敘明。
（五）另證人丙○○雖於警詢中陳稱被害人機車行駛之方向是從
      博愛街到中華路往板橋方向行駛云云，惟證人於本院審理
      中則陳稱當時係因被害人倒在那個地方，好像是要往板橋
      方向行駛，其無法確定被害人係從何方向過來，其第一眼
      看到被害人就在大卡車（被告駕車）下面，其於警詢所言
      係依據被害人躺的位置所為之推測等語，是證人丙○○於
      警詢中關於被害人機車行駛方向之陳述，係其一己之推測
      ，於法亦不得資為被害人機車行駛方向認定之基礎，亦此
      敘明。
（六）至告訴人乙○○及告訴代理人雖指稱：中央警察大學鑑定
      結果不正確，因其以假設性之用語推論被害人所騎機車由
      加油站入口逆向駛出為肇事主因，而依告訴人乙○○提出
      之照片顯示，被害人倒地、血跡、直線刮地痕之位置，足
      以證明被害人所騎機車並非逆向，而係由博愛路左轉中華
      路並已左轉成功，是中央警察大學之鑑定結果不正確，不
      得作為判決之基礎云云。惟本件交通事故發生時，被害人
      確係自中華路路邊逆向駛出往西欲穿越中華路一節，已如
      上述，而告訴人乙○○所指各情，均已為鑑定人於專業性
      判斷中所考量並取捨，是中央警察大學依據上揭臺北縣政
      府警察局樹林分局道路交通事故現場圖、道路交通事故調
      查報告表(一)、(二)、現場及車損照片等件所顯示之各項數據
      及數值，模擬本件道路交通事故發生之成因，其鑑定並無
　　　瑕疵，是被告、告訴代理人聲請送由其他鑑定單位鑑定，
　　  核無必要。
（七）綜上所述，被告所辯，要屬事後空言卸責、避重就輕之詞
      ，殊無可採。本件事證已臻明確，被告犯行洵堪認定，應
      予依法論科。
二、查被告行為後，刑法業於94年2月2日經總統以華總一義字第
    09400014901號令修正公布，並於95年7月1日施行（下稱新刑
    法，修正前刑法下稱舊刑法），刑法施行法第1條之1亦於95
    年6月14日經總統以華總一義字第09500085181號令公布施行
    ，參酌最高法院95年5月23日刑事庭第八次會議決議，新刑法
    第2條第1項之規定，係規範行為後法律變更所生新舊法律比
    較適用之準據法，於新刑法施行後，應適用新刑法第2條第1
    項之規定，為「從舊從輕」之比較。另於比較時應就罪刑有
    關之共犯、未遂犯、想像競合犯、牽連犯、連續犯、結合犯
    ，以及累犯加重、自首減輕暨其他法定加減原因（如身分加
    減）與加減比例等一切情形，本於統一性及整體性原則，綜
    其全部罪刑之結果而為比較。而被告行為後，（一）刑法施
    行法第1條之1規定：「中華民國94年1月7日刑法修正施行後
    ，刑法分則編所定罰金之貨幣單位為新臺幣。94年1月7日刑
    法修正時，刑法分則編未修正之條文定有罰金者，自94年1
    月7日刑法修正施行後，就其所定數額提高為30倍。但72年6
    月26日至94年1月7日新增或修正之條文，就其所定數額提高
    為3倍。」，另刑法第33條第5款亦由「罰金：1元以上。」
    修正為「罰金：新臺幣1000元以上，以百元計算之。」，是
    刑法第276條第1項有關罰金刑處罰之規定已有修正，經比較
    新舊法結果，以被告行為時之舊法較為有利於被告；（二）
    罰金罰鍰提高標準條例第2條業已刪除，刑法第41條第1項前
    段關於易科罰金之折算標準已由舊法之銀元100元、200元、
    300元修正為新臺幣（下同）1000元、2000元、3000元，因
    屬科刑規範事項之變更，其折算標準為裁判時所應諭知，自
    有就新舊法規定比較之必要，經比較新舊法結果，以被告行
    為時之舊法較為有利於被告；（三）舊刑法第62條規定「對
    於未發覺之罪自首而受裁判者，減輕其刑。但有特別規定者
    ，依其規定。」，新刑法第62條則規定「對於未發覺之罪自
    首而受裁判者，得減輕其刑。但有特別規定者，依其規定。
    」，是有關自首減刑之規定已由「必減」修正為「得減」，
    經比較新舊法結果，以被告行為時之舊法較為有利於被告。
    因之，經綜其全部罪刑之結果而為比較，以舊刑法有利於被
    告，應一體適用舊刑法之規定。查被告考領有適當之職業聯
    結車駕駛執照，受僱於案外人塑化汽車貨運股份有限公司擔
    任聯結車司機，為從事駕駛業務之人，其駕車肇事致人於死
    ，核其所為係犯修正前刑法第276條第2項之業務過失致人於
    死罪。又被告於肇事後，犯罪未被發覺前，即當場向前來處
    理道路交通事故之員警坦承肇事一情，亦有臺北縣政府警察
    局樹林分局道路交通事故肇事人自首情形紀錄表一紙在卷可
    參，為對未發覺之犯罪自首而接受裁判，應依修正前刑法第
    62條前段之規定，減輕其刑。
三、原審因以被告事證明確，而適用刑法第2條第1項、修正前刑
    法第276條第2項、第62條前段等規定，並審酌被告參與道路
    交通，自應確實遵守交通規則以維護自身及其他用路人之安
    全，竟因疏未注意車前狀況肇生本件道路交通事故，並致被
    害人死亡，犯後猶否認犯行，未見悔意，且除賠償告訴人乙
    ○○汽車強制責任保險理賠金新臺幣（下同）0000000元及
    100000元外，迄今尚未與告訴人乙○○達成和解，兼衡其素
    行尚佳，有本院被告前案紀錄表一份可憑，及其過失行為乃
    屬肇事次因，被害人於本件交通事故亦有過失等一切情狀，
    量處被告有期徒刑1年。核其認事用法均無違誤，量刑亦稱妥
    適。被告上訴意旨否認有過失云云，檢察官循告訴人之請求
    上訴意旨以原審量刑過輕云云，均非可採。其等執此上訴意
    旨，任意指摘原判決不當，求予撤銷改判，為無理由，均應
    予駁回。
據上論斷，應依刑事訴訟法第368條，判決如主文。
本案經檢察官覃正祥到庭執行職務。
中　　華　　民　　國　　96　　年　　6 　　月　　21　　日
                  刑事第二庭審判長法  官  呂丹玉
　　                              法  官  林恆吉
                          　　　　法　官  林銓正
以上正本證明與原本無異。
如不服本判決，應於收受送達後10日內向本院提出上訴書狀，其
未敘述上訴之理由者並得於提起上訴後10日內向本院補提理由書
（均須按他造當事人之人數附繕本）。
　                                書記官  陳玲憶
中　　華　　民　　國　　96　　年　　6 　　月　　22　　日
附錄：本案論罪科刑法條全文
中華民國刑法第276條
（過失致死罪）
因過失致人於死者，處2年以下有期徒刑、拘役或2千元以下罰金
。
從事業務之人，因業務上之過失犯前項之罪者，處5年以下有期
徒刑或拘役，得併科3千元以下罰金。
